最高法院民事判決　　　　　　　　　 110年度台上字第1532號
上　訴　人　郭文化
　　　　　　郭麗人
共　　　同
訴訟代理人　陳樹村律師
被 上訴 人　郭全義（即郭碧池承受訴訟人）

　　　　　　郭林祝
共　　　同
訴訟代理人　蔡雪苓律師
參　加　人　郭明輝
上列當事人間請求履行契約事件，上訴人對於中華民國109年9月
10日臺灣高等法院臺南分院第二審判決（ 108年度重上更一字第
14號），提起上訴，本院判決如下：
    主  文
原判決廢棄，發回臺灣高等法院臺南分院。
    理  由
一、本件上訴人主張：訴外人郭才福於民國69年8 月18日死亡，
    其所有坐落如原判決附表三所示臺南市○○區○○段、○○
    段合計共62筆土地（下稱系爭62筆土地），經全體繼承人同
    意，暫登記於一審共同被告郭碧池（由被上訴人郭全義承受
    其訴訟）名下，日後再辦理所有權移轉登記予郭姓宗族各繼
    承人，郭碧池允諾配合辦理移轉登記手續，並由全體繼承人
    公推上訴人郭文化代表與郭碧池於90年12月15日簽立協議書
    （下稱系爭協議書）。依系爭協議書第㈢項約定，受移轉登
    記名義人得為郭文化或其所指定之人，嗣郭碧池已陸續將部
    分土地移轉登記予郭姓宗族繼承人，惟尚未將原判決附表一
    、二（下分別稱附表一、二）所示土地辦理移轉登記予郭文
    化或其指定之人即上訴人郭麗人，卻擅自將附表一所示土地
    以夫妻贈與為原因移轉登記予被上訴人郭林祝，顯已侵害郭
    文化之權利。爰依系爭協議書第㈢項約定、民法第244條第1
    項、第4項規定，並於原審追加民法第767條規定，請求撤銷
    郭碧池與郭林祝間之贈與債權行為及所有權移轉登記物權行
    為，郭林祝應將附表一所示土地之所有權移轉登記予以塗銷
    ，郭全義應就附表一、二土地辦理繼承登記後（郭全義應就
    附表二所示土地辦理繼承登記係於原審追加），將土地移轉
    登記予郭文化或其指定之人即上訴人郭麗人。求為命㈠郭碧
    池（由郭全義承受其訴訟）、郭林祝間就附表一所示土地，
    於各原因發生日期、登記日期，所為之贈與債權行為及所有
    權移轉登記之物權行為，均應予撤銷。㈡郭林祝應將附表一
    所示土地，於各該登記日期以夫妻贈與為原因所為之所有權
    移轉登記予以塗銷。塗銷之同時，郭全義應辦理繼承登記。
    ㈢郭全義應就附表二所示土地辦理繼承登記。郭全義應將附
    表一、二所示土地移轉登記予該附表所載受移轉登記名義人
    之判決。
二、被上訴人則以：訴外人郭才福之繼承人為郭碧池及訴外人郭
    碧源、郭碧龍。附表一、二所示土地係郭才福之遺產，於77
    年11月3 日以分割繼承為原因登記予郭碧池，非屬宗族之土
    地。郭碧池與郭林祝因夫妻關係所為土地贈與及所有權移轉
    登記，他人無權干涉。系爭協議書係訴外人即土地代書陳秀
    方預先撰寫，內容與郭文化所稱「產權交換登記」之目的迥
    異，郭碧池因學識不高，誤信郭文化所言，迨99年3 月間郭
    文化另案訴請分割共有物提出系爭協議書時，經查悉所載部
    分土地非宗族所有，始知受騙。惟系爭協議書係郭碧池夫妻
    於學識經驗不足之情形所簽，其內容僅有利於郭文化，有違
    公序良俗。且系爭協議書僅係郭碧池與郭文化間不具契約拘
    束力之土地持分交換共識；況契約當事人郭碧龍、郭碧源、
    郭銓銘、郭宗昆、郭辛章、郭文東、郭平和、洪信南、郭泉
    利、郭碧山（下稱郭碧龍等10人）既未出面參與協議，亦未
    書面委任郭文化；又第㈢項約定所稱「依照宗族分配面積登
    記」，根本無法確定移轉之範圍及分配方法，其給付之標的
    無從特定，不能履行，自屬無效等語，資為抗辯。
三、參加人則陳稱：伊祖父郭才福之合法繼承人為伊父郭碧源、
    郭碧池及郭碧龍。又郭碧源於104年6月15日死亡，除伊之外
    ，其餘法定繼承人均已聲明拋棄繼承權，伊為唯一繼承人。
    依系爭協議書及繼承關係，郭碧池有將○○段952 地號土地
    應有部分6/72，953地號土地應有部分3/72，954地號土地應
    有部分5/72等，移轉登記予伊之義務。上訴人主張上開地號
    土地應移轉登記予郭麗人，與事實不符等語。
四、原審維持第一審所為上訴人敗訴之判決，駁回其上訴及追加
    之訴，係以：郭文化與郭碧池於90年12月15日就繼承產權移
    轉土地事宜簽訂系爭協議書，第㈢項約定郭文化（乙方）對
    該協議書所載土地得隨時提出申辦所有權移轉登記，移轉登
    記名義人得為乙方或乙方所指定之人，依照宗族分配面積登
    記，為兩造所不爭。依系爭協議書備註㈢記載「乙方由郭文
    化先生代表郭碧龍、郭碧源、郭碧池、郭銓銘、郭宗昆、郭
    辛章、郭文東、郭平和、洪信南、郭泉利、郭碧山等12人代
    簽」，然郭文化所代表之人數經核算為11人，其差額之1 人
    即係指郭文化。又簽訂系爭協議書時，郭文化已簽發新臺幣
    （下同）20萬元之支票交付郭碧池，足見郭文化對系爭協議
    書約定內容負有履行義務，為乙方當事人之一。另上開備註
    有「代表」、「代簽」等文字，可知郭文化除以當事人身分
    與郭碧池簽訂系爭協議書外，另亦以郭碧龍等10人之隱名代
    理人身分，與郭碧池簽訂系爭協議書，故協議書之甲方當事
    人為郭碧池，乙方當事人則為郭文化及郭碧龍等10人。至郭
    文化有無經郭碧龍等10人之委任或授權，要屬郭文化與其等
    間之內部關係，系爭協議書不因欠缺本人授權而無效。至陳
    秀方雖曾證稱系爭協議書備註㈢之文義是由郭文化代表去處
    理宗族間的土地，協議書真正當事人是郭文化、郭碧池2 人
    ，郭碧龍等10人並非契約當事人，惟如該委任約定與系爭協
    議書無關，應毋庸於系爭協議書為記載；且陳秀方係郭文化
    委託協辦宗族土地過戶及系爭協議書之撰寫及見證人，並向
    郭文化購買771 地號土地應有部分，關係密切，復於自行保
    管之協議書上添註塗改郭文化及郭碧池應得之面積，又未交
    付系爭協議書正本予郭碧池，確有偏袒郭文化之情，其證述
    即不足採。另系爭協議書第㈢項固約定「移轉登記名義人，
    得為乙方或乙方所指定之人依照宗族分配面積登記，甲方（
    郭碧池）該得面積以外概無異議」，然系爭協議書及其附表
    並未明確特定其上所載之62筆土地，應如何劃分由郭碧池移
    轉登記予郭文化等11人，亦即應將何筆土地之權利範圍若干
    移轉登記予郭文化等11人中之何人，均有未明。即使系爭協
    議書第㈢項所定系爭62筆土地，得由乙方或乙方所指定之人
    ，依宗族分配面積登記予以確定，惟所指乙方共有11人，並
    非得由郭文化1 人自行決定分配。且就系爭62筆土地之應受
    移轉人，上訴人及證人陳秀方陳述前後不一，應如何分配亦
    無一定標準，復未證明係以何為依據決定應受移轉人，與參
    加人之主張亦有不符，自難為上訴人有利之認定。則系爭協
    議書簽訂時，其所載62筆土地應移轉登記之對象、標的及範
    圍既未確定，其契約內容無法具體實現，自屬無效，郭碧池
    並無履行之義務。從而郭碧池將附表一土地贈與其妻郭林祝
    ，即非詐害債權行為，則上訴人依民法第244 條第1項、第4
    項規定，請求撤銷郭碧池與郭林祝間之贈與債權行為及所有
    權移轉登記之物權行為，及郭林祝應塗銷所有權移轉登記；
    以及郭全義應辦理附表一、二土地之繼承登記，並移轉登記
    予郭文化或郭麗人，自非有據。上訴人既非土地所有權人，
    則其等於原審另追加依民法第767 條規定，請求被上訴人應
    移轉登記土地，亦非有據等詞，為其判斷之基礎。
五、按法律行為之標的，於法律行為成立時須確定，始能發生效
    力。至於法律行為之標的於成立時，雖未確定，惟約定可由
    法律行為雙方當事人另行確定，或可由當事人一方或第三人
    確定，或可依法律規定，或依習慣或其他特別情事而確定者
    ，即非當然無效。必已盡各種可得確定之方法，均無法確定
    時，始得謂該法律行為因標的無從確定或非可得確定而無效
    。次按所謂代理行為，無論係顯名代理或隱名代理，均係指
    代理人於代理權限內所為法律行為，直接對本人發生效力而
    言，其代理之內容係被代理人與他人之法律關係。倘代理人
    係以自己之名義與他人為法律行為，其行為之結果先歸屬於
    代理人，嗣再移轉予本人者，亦即學說上所謂之「間接代理
    」，其行為所生法律關係乃存在於間接代理人與他人之間。
    從而，法院解釋代理人所為契約等法律行為究否為直接代理
    ，即應通觀其全文，依當時之情形及其他一切證據資料，並
    斟酌交易習慣及誠信原則，以探求當事人之真意，不得拘泥
    字面或截取書據中一、二語，致失立約之真意。
六、查本件系爭協議書本文記載立協議書人為「郭碧池（以下簡
    稱甲方）、郭文化（以下簡稱乙方）」、第㈡項「甲方願出
    具辦理後列各項登記所須之印鑑證明…，交付乙方委由代書
    辦理登記…」、第㈤項「本書簽立之同時，乙方應給付新台
    幣貳拾萬元整，以為甲方配合保護維護之補償。方式：開立
    台南市農會支票號碼：（FA0000000 ）」、第㈦項「本書壹
    式參份由雙方當事人、見證人收執存證」等語（見一審司南
    調字卷第8 頁至13頁），已明載協議書之乙方即為郭文化。
    至系爭協議書末另以備註㈢記載乙方由郭文化「代表」郭碧
    龍等10人及郭碧池等12人「代簽」，亦包括協議之他方當事
    人郭碧池在內（見同卷第8 頁），倘該備註所載「代表」、
    「代簽」係指直接代理，則郭碧池同時為協議書之雙方當事
    人，是否合理？似非無疑。參以證人陳秀方於事實審證稱是
    郭文化請其協助辦理土地過戶，及書立系爭協議書，至郭碧
    龍等10人並未出面，協議書之乙方當事人為郭文化，至系爭
    協議書備註㈢所列係有土地糾紛之人，並非當事人，該備註
    ㈢係指由郭文化代表其等去「喬」家族土地之意等語（見原
    審重上更一字卷㈠第259 頁、第264頁、第268頁），以及郭
    文化已依系爭協議書之約定自己簽發20萬元之支票，交郭碧
    池收受（見一審司南調字卷第6頁反面、第7頁反面）等情，
    則上訴人主張僅郭文化及郭碧池為系爭協議書之當事人，似
    非全然無據。倘系爭協議書備註㈢所謂「代表」、「代簽」
    僅係郭文化間接代理郭碧龍等人之意，協議書之乙方當事人
    僅為郭文化，則依系爭協議書第㈢項約定系爭62筆土地之「
    一或全部得因應需要隨時提出申辦所有權移轉登記，…移轉
    登記名義人，得為乙方或由乙方所指定之人，依照宗族分配
    面積登記，甲方該得面積以外概無異議」（見一審司南調字
    卷第13頁），似非不得於系爭協議書成立後，由郭文化或其
    指定之人，確定其應移轉登記之土地範圍，則能否謂其契約
    仍有不能確定給付內容而無效之情，即非無研求之餘地。又
    縱認系爭協議書之乙方除郭文化外，另有郭碧龍等10人，則
    依系爭協議書第㈢項約定，亦可由其11人予以確定郭碧池應
    移轉登記之土地範圍，除其等已盡各種方法，仍無法確定外
    ，即不能遽認該協議書當然無效。至郭文化及證人陳秀方所
    述應移轉之範圍不一，似屬應再予調查審認，以確定其給付
    範圍之問題，能否遽認已達窮盡各種方法，仍然無法確定其
    契約所定應為給付內容，而認契約無效？更非無疑。乃原審
    未予推闡明晰，並予調查釐清，僅以系爭協議書備註㈢有「
    代表」、「代簽」之一、二語，即認郭文化係隱名代理郭碧
    龍等10人簽訂系爭協議書，無從依系爭協議書第㈢項約定由
    其自己確定郭碧池應移轉之土地範圍，其契約因給付標的不
    能確定而無效，郭碧池無履約之義務，其無償轉讓土地予郭
    林祝亦非詐害債權之行為，遽為不利於上訴人之論斷，自有
    可議。上訴論旨，指摘原判決違背法令，求予廢棄，非無理
    由。
七、據上論結，本件上訴為有理由。依民事訴訟法第477條第1項
    、第478條第2項，判決如主文。
中    華    民    國   111    年    5     月    19    日
                      最高法院民事第七庭
                          審判長法官  林  恩  山  
                                法官  邱  瑞  祥  
                                法官  吳  美  蒼  
                                法官  鍾  任  賜  
                                法官  黃  麟  倫  
本件正本證明與原本無異
                                      書  記  官
中    華    民    國   111    年    5     月    24    日